【裁判字號】    97,訴,1481
【裁判日期】    970909
【裁判案由】    偽造文書等
【裁判全文】
臺灣板橋地方法院刑事判決              97年度訴字第1481號
公  訴  人  臺灣板橋地方法院檢察署檢察官
被      告  甲○○
            丙○○
上列被告因偽造文書等案件，經檢察官提起公訴（97年度偵字第
5847號），本院判決如下：
    主  文
丙○○行使偽造私文書，足以生損害於公眾及他人，處有期徒刑
肆月，如易科罰金，以新臺幣壹仟元折算壹日。被訴詐欺部分無
罪。
甲○○無罪。
    事  實
一、丙○○前因代黃冠衡（原名黃信東）辦理貸款而取得其國民
    身分證影本及印章。嗣於民國96年5 月間，丙○○受乙○○
    之託，代為處理其母親所有登記於沈成達名下，位於臺北縣
    板橋市○○路195 號5 樓之房屋（含坐落土地）時，明知黃
    冠衡並未向乙○○購買上開房屋，亦未同意過戶為該房屋之
    所有權人，詎丙○○竟未經黃冠衡之同意或授權，委請不知
    情之代書甲○○將上開房屋過戶登記予黃冠衡，並提供上開
    黃冠衡之印章、國民身分證影本，由不知情之甲○○於土地
    登記申請書、所有權買賣移轉契約書中蓋用黃冠衡之印章（
    「黃信東」），表示黃冠衡申請移轉登記為該房屋所有人之
    意思而偽造該土地登記申請書、所有權買賣移轉契約書後，
    再由甲○○於同年5 月25日持向臺北縣板橋地政事務所申請
    移轉登記而行使之，使不知情之地政事務所人員將此不實之
    所有權移轉登記事項，登載於其職務所掌管之土地登記簿、
    建物登記簿等文書，足生損害於黃冠衡及地政機關對於地籍
    管理之正確性。
二、案經乙○○告訴臺灣板橋地方法院檢察署檢察官偵查起訴。
    理  由
一、前揭被告丙○○受託代黃冠衡辦理貸款而取得其身分證影本
    ，嗣於96年5 月間未經黃冠衡同意，即委請代書即同案被告
    甲○○將上開房地之所有權自沈成達名下移轉登記予黃冠衡
    等事實，業據被告丙○○於本院審理中供承不諱，核與證人
    黃冠衡、甲○○於偵查中、證人乙○○於偵查及本院審理中
    所為之證述相符，並有上開土地登記申請書、所有權買賣移
    轉契約書、系爭建物異動索引各一份附卷可稽，是此部分之
    事實堪以認定。至被告丙○○雖於本院審理中改稱其並未提
    供黃冠衡之印章予甲○○云云，然查其前於本院準備程序中
    業已明確供稱有將黃冠衡之印章交予甲○○蓋用在申請過戶
    登記之文件上等語（參見本院97年6 月6 日準備程序筆錄第
    3 頁），同案被告甲○○於偵查及本院審理中亦均稱黃冠衡
    之印章係被告丙○○所交付（參見96年度他字第6876號偵查
    卷第13頁及本院97年5 月16日準備程序第4 頁），且被告丙○○既曾替黃冠衡辦理貸款而持有其印章，並於本案中已提
    供黃冠衡之國民身分證影本，顯然該印章亦係被告丙○○一
    併提供之可能性較高，足徵證人甲○○及被告丙○○先前所
    述較為可採，被告丙○○臨訟更易前詞，當係為迴避此部分
    之刑責，殊非可採。準此，該印章當亦係被告丙○○所提供
    ，交由不知情之甲○○蓋用於上開土地登記申請書、所有權
    買賣移轉契約書等過戶文件上，至為灼然。據此，本案事證
    明確，被告丙○○上開犯行，堪以認定。
二、論罪科刑部分：
(一)核被告丙○○所為，係犯刑法第216 條、第210 條之行使偽
    造私文書罪、刑法第214 條之使公務員登載不實罪。其利用
    不知情之甲○○蓋用黃冠衡之印章，並持上開偽造之土地登
    記申請書、所有權買賣移轉契約書向地政機關辦理所有權移
    轉登記而行使之，進而使公務員登載不實，均為間接正犯。
    被告丙○○盜用黃冠衡印章之行為，係其偽造上開土地登記
    申請書、所有權買賣移轉契約書之階段行為；而其偽造上開
    私文書之低度行為，亦應為其行使偽造私文書之高度行為所
    吸收，均不另論罪。被告丙○○以一行使上開偽造土地登記
    申請書、所有權買賣移轉契約書之行為，同時觸犯上開行使
    偽造私文書罪及使公務員登載不實罪，為想像競合犯，應依
    刑法第55條規定，從一重依行使偽造私文書處斷。又公訴意
    旨雖僅提及被告丙○○於上開過戶文件上盜用沈成達之印章
    ，而漏未提及盜用黃冠衡印章部分，然此部分之犯罪事實係
    上開偽造私文書行為之一部，為實質上一罪，本院自仍應予
    以審理，附此敘明。
(二)本院爰審酌被告丙○○僅於十餘年前有竊盜前科，近年來僅
    有酒後駕車之犯罪紀錄，有臺灣高等法院被告前案記錄表一
    份在卷可按，尚非素行不佳，其犯罪之動機、目的、犯罪手
    段、事後已將系爭房地過戶回告訴人乙○○，被害人之損失
    尚非重大，暨其犯罪後坦承此部分犯行等一切情狀，量處如
    主文所示之刑，並諭知易科罰金之折算標準，以資懲儆。又
    本件被告丙○○係盜用黃冠衡之印章於上開偽造之文書上，
    該印文即非屬偽造之印文，自不得依刑法第219 條之規定沒
    收，附此敘明。
三、無罪及不另為無罪諭知部分：
(一)公訴意旨另以：被告甲○○係代書，為從事為他人辦理土地
    登記業務之人，竟與被告丙○○共同基於意圖為自己不法所
    有與偽造文書之故意，於96年5 月間在臺北市○○○路○段
    50號樓上辦公室，向告訴人乙○○佯稱有黃姓人士要購買上
    開房屋，使告訴人陷於錯誤，將上開房屋之權狀，及由告訴
    人所保管之沈成達印鑑章、印鑑證明交予被告甲○○。被告
    甲○○得手後，亦明知告訴人並未與不知情之黃冠衡締結買
    賣契約，亦未得任何授權，旋填具內容為沈成達將上開房屋
    所有權移轉登記予黃冠衡之不實事項，製作土地登記申請書
    ，並盜用沈成達之印鑑章蓋用於上揭土地登記申請書上，偽
    造上開土地登記申請書，並於同年月25日向臺北縣板橋地政
    事務所行使上揭偽造之登記申請書，使不知情之地政人員，
    將上開房屋所有權為不實移轉之事項，登記在土地登記簿上
    ，足生損害於告訴人、沈成達及地政機關地籍管理之正確性
    。因認被告甲○○所為，係涉犯刑法第339 條第1 項之詐欺
    取財罪、刑法第216 條、第210 條之行使偽造私文書罪、刑
    法第214 條之使公務員登載不實文書罪。被告丙○○除上開
    經本院認定有罪之行使偽造私文書罪、使公務員登載不實罪
    外，亦涉犯刑法第339 條第1 項之詐欺取財罪，並有以盜用
    沈成達印鑑章之方式偽造上開文書等語。
(二)按犯罪事實應依證據認定之，無證據不得認定犯罪事實；又
    不能證明被告犯罪者，即應諭知無罪之判決，刑事訴訟法第
    154 條第2 項、第301 條第1 項分別定有明文。次按認定不
    利於被告之事實，須依積極證據，苟積極證據不足為不利於
    被告事實之認定時，即應為有利於被告之認定，更不必有何
    有利之證據；又告訴人之告訴，係以使被告受刑事訴追為目
    的，是其陳述是否與事實相符，仍應調查其他證據以資審認
    ，最高法院30年上字第816 號、52年台上字第1300號判例意
    旨可資參照。
(三)本件公訴意旨認被告二人涉有前揭罪嫌，無非係以被告二人
    坦承參與上開房屋所有權移轉登記過程之供述、告訴人乙○○之指訴、證人黃冠衡之證述及上開房屋土地登記申請書、
    財團法人聯合徵信中心函覆黃冠衡受金融同意照會查詢記錄
    各一份為主要論據。訊據被告二人均否認有上開詐欺取財犯
    行，被告甲○○並否認有上開行使偽造私文書、使公務員登
    載不實等犯行。被告甲○○辯稱：其僅係代書，本案沈成達
    之印鑑章、權狀等資料，係由告訴人所提供，黃冠衡之印章
    、身分證影本等資料，則係被告丙○○所提供，伊僅係單純
    受被告丙○○及告訴人乙○○委託辦理系爭房屋之過戶登記
    事宜，並不知未得黃冠衡之同意，亦無詐取系爭房屋之意思
    。被告丙○○則辯稱，當時伊與告訴人係男女朋友關係，告
    訴人本係不動產投資客，名下有不少房子，96年3 月間因出
    售予訴外人古秀妃（惠）之房屋發生糾紛，對方採取假扣押
    之手段，告訴人因恐其房屋遭假扣押而無法出售，遂將其房
    子暫時過戶登記予他人名下，系爭房屋即係於96年3 月間過
    戶登記予沈成達名下。後因告訴人之母親重病，告訴人與沈
    成達亦發生糾紛，告訴人遂委託伊將原借名登記予沈成達名
    下之兩間房子再過給他人，其中一間係借名登記予伊本人名
    下，系爭房地則過給黃冠衡，當時伊將資料拿給被告甲○○
    後，告訴人又表示要再考慮，孰知被告甲○○動作很快已經
    過戶，告訴人因此對伊不諒解等語。
(四)經查：
  告訴人乙○○前於96年3 月間委託被告甲○○將系爭房屋自
    其母親林簡新蓮名下移轉登記予沈成達名下，並於同年3 、
    4 月間委託被告甲○○辦理將其位於臺北縣板橋市○○路○
    段206 巷65號5 樓房屋出賣予黎耘豪事宜，及於同年4 月間
    委託被告甲○○辦理其向陳裕豐購買位於臺北市○○路120
    巷51之1 號4 樓房屋事宜等事實，有土地登記申請書、協議
    書各一份及不動產買賣契約書二份附卷可稽（參見上開他字
    卷第56、111 、117 、124 頁），告訴人乙○○於偵查中亦
    坦承確有上情（參見上開他字卷第11頁），參以告訴人自承
    尚有板橋市○○街之房子，對被告丙○○所稱另與古秀妃（
    惠）間有出售房屋糾紛之事亦不否認（參見本院97年8 月12
    日審判筆錄第14頁），可徵告訴人確有不少房屋在短時間內
    買賣進出，是其應如被告丙○○所述，具有投資房地產之經
    驗無疑。且告訴人於96年3 、4 月間多次委託被告甲○○處
    理不動產之買賣、過戶登記及貸款等事項（參見上開買賣契
    約書、協議書之內容），兩人間透過上開業務往來當亦具有
    一定之信任關係，被告甲○○既受託將系爭房屋自林簡新蓮
    名下移轉登記予沈成達名下，則其對於系爭房屋實際上為告
    訴人所得處分，沈成達僅係借名登記此點，理應有所知悉。
  告訴人雖稱當時係因母親重病、急需用錢，故被告二人向其
    詐稱黃冠衡要向伊購買系爭國光街房子時，伊便將沈成達之
    印鑑章、印鑑交予被告甲○○等語。然依前所述，告訴人具
    有投資房地產之豐富經驗，其顯知提供上開印鑑章、印鑑證
    明之目的，即在於辦理過戶登記，若尚未與買主達成合意成
    交，自無辦理過戶之必要。換言之，必定係與黃冠衡談妥買
    賣之價金，並簽訂前述不動產買賣契約，甚且收取定金或擔
    保本票後（參見上開出售予黎耘豪之契約書），方需辦理過
    戶登記，方需提供沈成達之印鑑章及印鑑證明。且過戶當時
    為96年5 月中、下旬（過戶時所檢附之契約書為96年5 月18
    日，遞狀申請登記為同年月25日），而告訴人於偵查中自承
    其母親雖係於96年7 月間過世，但於同年4 月份即已腦死（
    參見上開他字卷第9 頁），是就告訴人而言，迄至交付沈成
    達之印鑑章時，有將近一個月之緩衝時間，並非處於完全慌
    亂之程度，此由其於96年4 月20日猶能出面向陳裕豐簽約購
    買上開台北市○○路房屋、於同年4 月30日亦能出面與黎耘
    豪簽訂協議書等情，亦可佐證。是在此情形下，殊難想像以
    告訴人豐富之買賣房地產經驗，竟會如此輕率，在買主即不
    知情之黃冠衡從未出面，亦不知買賣價金之情形下，即率爾
    將系爭房屋重要之印鑑章、印鑑證明交予被告甲○○，是告
    訴人所述，與常情有違，即難令人遽以採信。參以被告丙○○於本院審理中質之是否曾遭上開古秀妃（惠）設定（即假
    扣押）時，告訴人不願正面回答，僅表示對其沒有影響（參
    見上開本院審判筆錄第14頁）等情，可徵關於系爭房屋之移
    轉登記原因，似非告訴人所述係因被告二人詐稱有人欲購買
    系爭房屋，應係因另有隱情，告訴人方與被告丙○○遂委託
    被告甲○○將系爭房屋移轉登記予黃冠衡，較符情理。
  此外，依財團法人金融聯合徵信中心資料所示，證人黃冠衡
    雖於系爭房屋過戶完成後之96年5 月31日遭人查詢信用狀況
    之記錄，但均係台北富邦銀行營業部所查詢，而證人黃冠衡
    本身有多筆貸款，之前亦曾委託被告丙○○辦理貸款，而由
    上開資料可知，其於96年間幾乎每個月都會遭不同金融機構
    查詢數次之多，是其96年5 月31日曾遭單一之台北富邦銀行
    查詢信用狀況，實難認有何特殊之處，亦無證據證明被告二
    人有以黃冠衡名義申請貸款之情形，從而不能單純以此點，
    即逕予推論被告二人將系爭房屋移轉登記予證人黃冠衡之目
    的即在於冒名申貸，並反推被告二人初始即係基於不法所有
    意圖而詐取告訴人之系爭房屋，至為灼然。
  準此，系爭房屋既係告訴人所得處分，且沈成達僅係借名登
    記，則被告甲○○在告訴人已提供沈成達之印鑑章、印鑑證
    明，被告丙○○提供黃冠衡之身分證影本及印章，並證稱當
    時並未將黃冠衡不知情乙節告知被告甲○○（參見上開本院
    審判筆錄第6 頁）之情形下，於上開時間將系爭房屋受託移
    轉登記予不知情之黃冠衡，實屬其業務上之正常行為，實難
    認其有何詐欺或偽造文書之犯意甚明。就被告丙○○而言，
    除難認其有詐欺之犯行外，本案既係由告訴人提供沈成達之
    印鑑章供辦理過戶，亦難認其有盜用沈成達印章部分之犯行
    ，當無疑義。
(五)綜上所述，本件依調查所得證據，本院認對於系爭房屋移轉
    登記之原因，是否果如告訴人所稱係因被告二人對其詐稱有
    人欲購買該屋乙節，認猶有合理之懷疑，尚未達有罪之確信
    ，參以沈成達之印鑑章係由告訴人所提供等情，即難認被告
    二人有公訴意旨所指之詐欺取財及盜用沈成達印章之犯行。
    就盜用黃冠衡印章而偽造上開私文書暨使公務員登載不實部
    分，亦無證據證明被告甲○○對此部分知情並與被告丙○○
    間有犯意聯絡、行為分擔，自難認被告甲○○此部分有公訴
    意旨所指之行使偽造私文書及使公務員登載不實犯行，揆諸
    前揭法條及判例意旨，被告二人此部分之犯罪尚屬不能證明
    ，依法自應就被告丙○○被訴詐欺取財罪部分及被告甲○○
    部分均諭知無罪之判決。另被告丙○○被訴盜用沈成達印章
    部分，若成立犯罪，公訴意旨認屬其偽造上開土地登記申請
    書等私文書之部分行為，具有實質上一罪之關係，本院爰不
    另為無罪判決之諭知，併此敘明。
據上論斷，應依刑事訴訟法第299 條第1 項前段、第301 條第1
項前段，刑法第216 條、第210 條、第214 條、第55條、第41條
第1 項前段，刑法施行法第1 條之1 第1 項、第2 項前段，判決
如主文。
本案經檢察官吳宗光到庭執行職務。
中    華    民    國    97    年    9     月    9     日
                  刑事第十四庭審判長法  官 李幼妃
                                    法  官 鄭燕璘
                                    法  官 張紹省
以上正本證明與原本無異。
如不服本判決應於送達後十日內向本院提出上訴狀。
                                    書記官 周雅玲
中    華    民    國    97    年    9     月    22    日
附錄本案論罪科刑法條全文：
中華民國刑法第210條
偽造、變造私文書，足以生損害於公眾或他人者，處五年以下有
期徒刑。
中華民國刑法第214條
（使公務員登載不實罪）
明知為不實之事項，而使公務員登載於職務上所掌之公文書，足
以生損害於公眾或他人者，處三年以下有期徒刑、拘役或五百元
以下罰金。
中華民國刑法第216條
行使第210 條至第215 條之文書者，依偽造、變造文書或登載不
實事項或使登載不實事項之規定處斷。


司法院資訊處製作；財團法人民間司法改革基金會備份。
